【裁判字號】    99,訴,359
【裁判日期】    990630
【裁判案由】    分配表異議之訴
【裁判全文】
臺灣嘉義地方法院民事判決               99年度訴字第359號
原      告  嘉義市政府稅務局
法定代理人  乙○○
訴訟代理人  戊○○
            甲○○
被      告  第一商業銀行股份有限公司
法定代理人  丁○○
代  理  人  丙○○
上列當事人間分配表異議之訴事件，本院於民國99年6月23日言
詞辯論終結，判決如下：
    主  文
本院民國九十八年度司執字第一０九八五號強制執行事件於民國
九十九年五月八日所製作分配表，關於原告九十六年至九十九年
之房屋稅及九十六年至九十八年之地價稅之分配順序，應改列於
被告抵押債權之分配順序前受分配。
訴訟費用由被告負擔。
    事實及理由
一、被告之法定代理人已變更為丁○○，其於民國99年6月23日
    言詞辯論期日具狀承受訴訟，核無不合，應予准許。
二、原告起訴主張：
  (一)原告提起本件分配表異議之訴，程序合法：
  1.按「債權人或債務人對於分配表所載各債權人之債權或分配
    金額有不同意者，應於分配期日一日前，向執行法院提出書
    狀，聲明異議。前項書狀，應記載異議人所認原分配表之不
    當及應如何變更之聲明。」「分配表異議未終結者，為異議
    之債權人或債務人，得向執行法院對為反對陳述之債權人或
    債務人提起分配表異議之訴。」「聲明異議人未於分配期日
    起十日內向執行法院為前二項起訴之證明者，視為撤回其異
    議之聲明；經證明者，該債權應受分配之金額，應行提存。
    」分別為強制執行法第39條、第41條第1項前段、第3項所明
    定。
  2.鈞院98年度執字第10985號強制執行事件於99年5月8日所製
    作之分配表，訂於99年6月9日實行分配，原告於99年5月18
    日就該分配表提出聲明異議，主張96年至99年度之房屋稅新
    臺幣（下同）49萬7,678元暨96年至98年地價稅13萬4,319元
    ，依新修正之稅捐稽徵法第6條第2項規定應優先於抵押權受
    清償，符合前揭強制執行法之規定。惟鈞院執行處99年5月
    20日以原告房屋稅、地價稅依舊稅捐稽徵法並不優先於抵押
    權為由，函復所請更正分配表無理由，囑提分配表異議之訴
    ，遂依法提起本訴訟。
  3.本件雖然鈞院執行處未就原告之聲明異議送達被告讓其表示
    意見，然強制執行法第40條第1項規範意旨，係在提供聲明
    異議人以外之債權人或債務人對於聲明異議有一表達意見之
    機會，以釐清其真意，故聲明異議人以外之債權人或債務人
    就聲明異議可為之反對陳述，應不限於執行程序或向執行法
    院始可為之，即於起訴後，亦無妨向民事審判法院為之，本
    件謹請鈞院依法詢問被告是否同意原告之聲明異議內容，若
    被告不同意，即應認原告提起本件分配表異議之訴，符合法
    律規定，合先敘明。
  (二)強制執行法屬程序法，依程序從新原則，強制執行程序應適
    用新修正法令。本案強制執行拍賣於99年3月9日，應適用96
    年1月12日修正之稅捐稽徵法。該法第6條第2項之規定，已
    明定地價稅、房屋稅優先於抵押權，應優先受分配：
  1.稅捐稽徵法第6條第2項於96年1月12日修正施行，明定地價
    稅、房屋稅之徵收亦優先於一切債權及抵押權，可知自96年
    1 月12日以後開徵之房屋稅亦如同土地增值稅，享有最先受
    償之優先權。是系爭房屋稅、地價稅既於稅捐稽徵法第6條
    第2項修正施行以後所開徵，自應有該項規定優先效力之適
    用。
  2.本件原告對於債務人億典開發建設股份有限公司（下稱億典
    公司）96年至99年之房屋稅49萬7,678元暨96年至98年度之
    地價稅13萬4,319元，依新修正之稅捐稽徵法第6條第2項規
    定應優先於被告之抵押權受清償，又同條第3項規定，經法
    院或行政執行署執行拍賣或交債權人承受之土地，執行法院
    或行政執行署應於拍定或承受5日內，將拍定或承受價額通
    知當地主管機關，依法核課土地增值稅、地價稅、房屋稅，
    並由執行法院或行政執行署代為扣繳；法律規定甚為明確。
    又辦理強制執行事件應行注意事項第16條第4項規定，土地
    增值稅、拍賣土地之地價稅、拍賣房屋之房屋稅，應依稅捐
    稽徵法第6條第3項扣繳，不適用本法關於參與分配之規定。
    則執行法院拍定土地、建物後，經主管機關依稅捐稽徵法第
    6條規定核課地價稅、房屋稅，如屬96年1月12日以後所發生
    者，執行法院即應依職權代為扣繳，不適用強制執行法關於
    參與分配之規定。系爭執行標的物於稅捐稽徵法第6條第2項
    修正施行後始完成換價程序，其房屋稅及地價稅係修法以後
    所開徵，合於上開規定，鈞院原即應依原告核課之稅額代為
    扣繳，不適用強制執行關於參與分配之規定，合先敘明。
  3.另依上開修正規定之立法理由，修正前稅捐稽徵法第6條第1
    項已明定稅捐之徵收均優於普通債權，但所有稅捐項目繁多
    ，卻僅適用土地增值稅，顯然與此法精神有所違背，亦對國
    家稅收影響甚鉅，且對債務人二度傷害。故修正第2項規定
    ，明定地價稅、房屋稅等稅捐亦優先一切債權及抵押權，一
    來可確保國家財政，二來避免債務人因欠稅屢遭執行機關多
    次執行。是修正稅捐稽徵法第6條第2項明定地價稅、房屋稅
    之徵收亦優先於一切債權及抵押權，縱屬對抵押權人之優先
    受償權有所限制，但衡量該項修正，乃為確保國家稅收之重
    大公益及避免債務人因欠稅屢遭執行機關多次執行，而抵押
    權人之優先受償權不過為金錢債權之滿足，則修正稅捐稽徵
    法第6條第2項規定所欲維護之公益，顯然超越抵押權人所可
    獲取之利益，無信賴保護原則之適用。
  4.基上，原告認為鈞院98年度執字第10985號強制執行事件於
    民國99年5月8日所製作之分配表，將原告應優先於被告抵押
    權之房屋稅及地價稅列為次優先債權，顯然違法，正確之分
    配內容應更正原告之96年至99年度房屋稅49萬7,678元暨96
    年至98年度地價稅13萬4,319元為優先債權，優先抵押權受
    償。
  (三)被告就修正前之稅捐稽徵法第6條第2項規定如無客觀上具體
    表現信賴之行為，不得援引信賴保護原則，主張不受新修正
    稅捐稽徵法第6條第2項規定之拘束：
  1.鈞院執行處99年5月20日函檢附之臺灣高等法院暨所屬法院
    96年法律座談會民執類提案第19號決議審查意見雖認「抵押
    權於96年1月12日以前登記完畢，且其抵押債權已於96年1月
    12日以前發生者『本諸信賴保護原則』應不受本次稅捐稽徵
    法第6條規定修正之影響。」，然細繹其內容係認為於96年1
    月12日以前登記完畢之抵押權如欲優先受分配，仍以抵押權
    人具備信賴保護之要件為前提。
  2.依司法院大法官會議釋字第525號解釋理由之記載「有下列
    情形之一時，則無信賴保護原則之適用：……三、純屬法規
    適用對象主觀之願望或期待而未有表現已生信賴之事實者，
    蓋任何法規皆非永久不能改變，法規未來可能修改或廢止，
    受規範之對象並非毫無預見，故必須有客觀上具體表現信賴
    之行為，始足當之」，是以欲就法規之修正主張適用信賴保
    護原則者，必須證明其就修正前之法規，有客觀上具體表現
    信賴之行為。否則，依修正前之法規所可取得之利益，為純
    屬法規適用對象主觀之願望或期待，不得主張信賴保護。
  3.再依司法院大法官釋字第605號解釋理由之記載：「人民依
    舊法預期可以取得之利益並非一律可以主張信賴保護，仍須
    視該預期可以取得之利益，依舊法規所必須具備之重要要件
    是否已經具備，尚未具備之要件是否客觀上可以合理期待其
    實現，或經過當事人繼續施以主觀之努力，該要件有實現之
    可能等因素決定之」。基此，欲就法規之修正主張信賴保護
    者，自須證明其依舊法預期可取得之利益，依舊法規所必須
    具備之重要要件已然具備，尚未具備之要件客觀上可合理期
    待其實現，或經過當事人繼續施以主觀之努力，該要件有實
    現之可能。否則，即無主張信賴保護之餘地。
  4.按「稱抵押權者，謂對於債務人或第三人不移轉占有而供擔
    保之不動產，得就其『賣得價金』受清償之權。」及「抵押
    權人，於債權已屆清償期，而未受清償者，得聲請法院，拍
    賣抵押物，就其『賣得價金』而受清償。」民法第860條及
    第873條分別定有明文。是以，抵押權人取得抵押權之目的
    ，在於當債務人不履行清償義務時，得就抵押物賣得之價金
    受清償，且法院執行抵押物拍賣程序之目的，亦在換取價金
    ，以便將之分配予抵押權人。可見抵押權人因抵押權所可享
    有之利益，須直至抵押物完成拍賣、變換為價金時，方始實
    現。因此，完成換價程序，有可供分配之價金，自為被告可
    得依系爭抵押權獲取利益之要件。在本件，系爭抵押物乃於
    新修正稅捐稽徵法第6條第2項生效後之99年3月9日方始拍定
    ，可見於新修正稅捐稽徵法第6條第2項在96年1月12日生效
    時，被告可得依系爭抵押權獲取利益之要件（即完成拍賣程
    序，有可供分配之價金）並未具備。
  5.依上開大法官釋字第525號、第605號解釋理由所示，被告必
    須證明其就修正前之法規，有客觀上具體表現信賴之行為及
    其依舊法預期可取得之利益，依舊法規所必須具備之重要要
    件已然具備，尚未具備之要件客觀上可合理期待其實現，或
    經過當事人繼續施以主觀之努力，該要件有實現之可能，方
    可主張信賴保護。而系爭分配表中並未說明被告有何信賴基
    礎、信賴表現及信賴值得保護，即遽以認定本諸信賴保護原
    則，將原告96年1月12日以後發生之優先房屋稅及地價稅列
    為次優稅款而未予清償，顯屬不當。
  6.審查意見係指抵押權人僅於具備信賴保護要件之前提下，方
    得以其抵押權係於96年1月12日以前登記完畢為據，主張抵
    押債權優先於96年1月12日以後發生之房屋稅及地價稅稅捐
    受償。換言之，若抵押權人並未具備信賴保護要件，縱其抵
    押權係於96年1月12日以前登記完畢，該抵押債權仍不得優
    先於96年1月12日以後發生之房屋稅及地價稅稅捐受償。臺
    灣高等法院暨所屬法院96年法律座談會民執類提案第19號審
    查意見於本件即無適用餘地。
  (四)再者，於該法律座談會民執類提案第19號審查意見後，最高
    法院98年度台上字第2048號民事裁定、臺灣高等法院高雄分
    院98年度上字第62號判決、97年度上易字第56號判決、鈞院
    98年度簡上字第71號判決，均作成與該座談會審查意見不同
    之判決，顯見該座談會之審查意見及研討結果，尚有商榷之
    餘地且亦不拘束鈞院。
  (五)因之聲明：請求將鈞院99年5月8日98年度執字第10985號強
    制執行金額計算書分配表，對被告第一商業銀行股份有限公
    司所分配次序3904萬8,788元之抵押債權額，應減為841萬
    6,791元，改列為次序5，並請將其減少的金額63萬1,997元
    ，改分配與原告，原列次序5次優之房屋稅49萬7,67 8元，
    改列為次序3優先受償、原列次序6次優之地價稅13萬4 ,319
    元，改列為次序4優先受償。另分配表﹝表2﹞次序4原告分
    配款原為22萬9,824元，請更正為24萬8,569元。
三、被告則於言詞辯論期日表示認同原告之主張，但請求駁回訴
    訟費用部分之主張。
四、本院之判斷：
  (一)原告主張96至99年房屋稅49萬7,678元及96年至98年地價稅1
    3萬4,319元應優先於被告之抵押權受分配乙情，被告自認之
    。而被告曾以億典公司、江啟冬、林炳昌、蕭柳堤、林振賓
    積欠其1,520萬元，聲請強制執行億典公司所有之不動產，
    由本院以98年度執字第10985號受理，本院於99年5月8日製
    作分配表，將96年至99年之房屋稅49萬7,678元、96年至98
    年之地價稅13萬4,319元債權，列為第5順位及第6順位債權
    ，劣後於被告債權為1,520萬之第1順位抵押權受分配，原告
    於99年5月18日聲明異議，並於99年6月1日提起本件分配表
    異議之訴乙情，業據本院調取98年司執字第10985號卷宗核
    閱無訛，按稅捐稽徵法第6條第2項於96年1月12日修正施行
    ，明定地價稅、房屋稅之徵收亦優先於一切債權及抵押權，
    從而，自96年1月12日以後開徵之地價稅、房屋稅亦如同不
    動產增值稅，享有最先受償之優先權。本件億典公司不動產
    之地價稅、房屋稅既於稅捐稽徵法第6條第2項修正施行以後
    所開徵，自應有該項規定優先效力之適用。
  (二)從而，原告依強制執行法第41條第1項規定，求為判決本院
    98年度司執字第10985號強制執行事件於99年5月8日所製作
    之分配表，關於原告96年至99年房屋稅、96年至98年地價稅
    之分配順序，應改列於被告抵押債權之分配順序前受分配，
    即屬正當，應予准許。
五、本件事證已臻明確，兩造其餘攻擊防禦方法，經核與本件判
    決結果不生影響，爰不一一論述，附此敘明。
六、據上論結，本件原告之訴為有理由，依民事訴訟法第78條，
    判決如主文。
中    華    民    國    99    年    6     月    30    日
                  民一庭法  官  張鶴齡
以上正本係照原本作成
如對本判決上訴須於判決送達後20日內向本院提出上訴狀
中    華    民    國    99    年    6     月    30    日
                            書記官  王博昭

司法院資訊處製作；財團法人民間司法改革基金會備份。
